【裁判字號】    98,消債更,442
【裁判日期】    980320
【裁判案由】    聲請更生程序
【裁判全文】
臺灣高雄地方法院民事裁定           98年度消債更字第442號
聲  請  人  甲○○
上列當事人因消費者債務清理條例事件聲請更生，本院裁定如下
:
    主  文
聲請駁回。
聲請費用由聲請人負擔。
    理  由
一、聲請意旨略以：聲請人積欠合作金庫商業銀行、華南銀行、
    台北富邦銀行、聯邦銀行、匯豐銀行、萬泰銀行、台新銀行
    、大眾銀行、安泰銀行債務，合計新台幣（下同）1,048,79
    0 元，有不能清償債務情事，於民國95年5 月26日提出債權
    人清冊，以書面向全體無擔保債權銀行請求共同協商債務清
    償方案，經協商成立，約定聲請人應自95年6 月起，分120
    期，不計息，於每月10日繳納10,781元，以攤還欠款。惟聲
    請人每月薪資僅25,000元，於支付生活必要費用及信用貸款
    後，僅有餘款3,330 元可供運用，顯然不足清償協商款項，
    已有不公平情事。又聲請人之父於97年3 月間罹患肝硬化合
    併食道靜脈曲張及膽結石，亦須額外支出醫療費用，故聲請
    人自97年5 月起未繼續繳納協商款，實有不可歸責於己，致
    履行協商顯有困難情事存在，且聲請人無擔保或無優先權之
    債務總額未逾1,200 萬元，復未經法院裁定開始清算程序或
    宣告破產，爰依法聲請更生等語。
二、按債務人與金融機構協商成立者，不得聲請更生或清算，但
    因不可歸責於己之事由，致履行顯有重大困難者，不在此限
    ；本條例施行前，債務人依金融主管機關協調成立之中華民
    國銀行公會會員辦理消費金融案件無擔保債務協商機制與金
    融機構成立之協商，準用前項之規定，消費者債務清理條例
    （下稱消債條例）第151 條第5 項、第6 項分別定有明文。
    衡諸債之關係係以當事人間之信賴關係為基礎，為社會經濟
    組織之重要支柱，故當事人於以法律行為追求自己之利益之
    際，亦應顧及對方之利益，並考量債權債務在社會上之作用
    ，本於誠實及信用之原則，行使債權及履行債務。是對於已
    陷入經濟上困境之消費者，若任其於惡性循環之債務窘境中
    自生自滅，將衍生嚴重之社會問題，難以維持安定之社會經
    濟秩序，故為兼顧債權人、債務人雙方之利益，對陷於經濟
    上困境之消費者，乃允其於消費者債務清理條例施行後，得
    選擇以重建型之更生程序或清算型之清算程序清理其債務，
    藉以妥適調整債務人與債權人及其他利害關係人間之權利義
    務關係，保障債權人獲得公平受償，並謀求消費者經濟生活
    之重建復甦機會。惟對於已與金融機構協商成立，或於本條
    例施行前，已依金融主管機關協調成立之中華民國銀行公會
    會員辦理消費金融案件無擔保債務協商機制與金融機構成立
    協商之債務人，若非因不可歸責於己之事由，致履行顯有重
    大困難，僅係為圖謀減免債務，而不為債務之履行，自有違
    債權契約為誠信契約之本旨，故依消債條例第151 條第6 項
    準用同條第5 項前段之規定，不得聲請更生或清算，始能避
    免肇致道德危險。次按債務清償方案成立後，應由債務人按
    其條件履行，如因事後發生情事變更，在清償期間收入或收
    益不如預期，致該方案履行困難甚或履行不能，因不可歸責
    於己，始能准許債務人聲請更生或清算，以避免債務人任意
    毀諾已成立之協商，濫用更生或清算之裁判上債務清理程序
    。從而所謂「不可歸責於己之事由」，應係指客觀上聲請人
    之支出增多，或收入、收益減少，非其成立協商時所能預期
    ，諸如物價上漲而成本增加、家屬患病等以致支出增加，或
    因病無法工作、僱佣之公司倒閉或裁員、失業、減薪等以致
    收入減少，均屬之。
三、聲請人於95年5 月26日與全體無擔保債權銀行達成協商，約
    定聲請人應自95年6 月起，分120 期，不計息，於每月10日
    繳納10,781元，以攤還欠款。惟聲請人於清償23期協商款後
    ，自97年5 月起即未再履行協商，經最大無擔保債權銀行即
    台新銀行於97年6 月10日通知各債權銀行聲請人毀諾等情，
    有協議書、無擔保債務還款計畫、轉帳繳款存摺明細及台新
    銀行98年1 月13日台新債協98法字第60015 號函為憑（見本
    院卷第90頁、第91頁、第22至23頁、第87頁），應認真實。
四、聲請人主張協商成立時，已有不公平情事，且於履行協商期
    間因父親罹患重疾而有醫療費用之額外支出，致有不可歸責
    於己，致履行協商顯有重大困難情事存在云云。經查：
  (一)據聲請人陳報其為派報社之送報員，目前每月平均收入為25
    ,000 元 ，並出具切結書為憑（見本院卷第11頁、第68頁）
    ，又聲請人於95、96年間均未申報個人綜合所得稅，有95、
    96年度綜合所得稅各類所得資料清單可憑（見本院卷第26頁
    、第27頁），其於95年間申請協商時之每月收入為28,000元
    ，則有95年4 月17日收入證明切結書可憑（見本院卷第93頁
    ），是以聲請人於協商成立時之每月收入為28,000元，於97
    年間之平均每月收入為25,000元，應堪認定。
  (二)按直系血親相互間互負扶養之義務。負扶養義務者有數人，
    而其親等同一時，應各依其經濟能力，分擔義務。民法第11
    14條第1 款、第1115條第3 項定有明文。又受扶養權利者，
    以不能維持生活而無謀生能力者為限。前項無謀生能力之限
    制，於直系血親尊親屬不適用之。民法第1117條第1 項、第
    2 項亦有明定。查：
  1.聲請人之父劉學、母吳玉共育有成年子女3 人即聲請人、劉
    俊宏及劉瓊琳，有戶籍謄本可稽（見本院卷第57頁）。劉學
    名下有土地3 筆、田賦4 筆，總值1,971,319 元，其於96年
    間並有財產交易所得24,510元；吳玉名下有汽車1 部，於95
    年間則有利息收入所得2,497 元等情，有卷附劉學財產歸屬
    資料清單、劉學96年度綜合所得稅各類所得資料清單、吳玉
    95年度綜合所得稅各類所得資料清單、吳玉財產歸屬資料清
    單為憑（見本院卷第59頁、第61頁、第79頁、第81頁），足
    見劉學、吳玉尚有財產可資維持自己生活，而無不能維持生
    活情事，聲請人亦未提出證據證明有何按月支付劉學扶養費
    之事實，則聲請人主張其每月須支出劉學扶養費用1,500 元
    （見本院卷第9 頁），尚難採信。
  2.聲請人固主張每月所須支出之必要費用為21,937元（見本院
    卷第8 至9 頁），惟聲請人未婚，亦未生育子女，參以內政
    部公告之95年度高雄市每人每月最低生活費用（含食、衣、
    住、行、育、樂）為10,072元，本院認聲請人為維持自己生
    活，於95年間每月所須支出之必要費用應以10,072元為上限
    ，逾此範圍者，尚難認屬必要費用。是以聲請人於95年間協
    商成立時之收入28,000元，扣除維持生活之必要費用10,072
    元，尚有餘款17,928元可供支付協商款10,781元，難認有何
    不公平協商之情事存在。至於聲請人主張其胞弟劉俊宏向合
    作金庫申貸之信用貸款60萬元係供聲請人償還債務之用，應
    將其按月為劉俊宏清償上開貸款之費用10,860元列為必要費
    用乙節（見本院卷第9 頁），經核聲請人就上開貸款緣由先
    改稱：係因父親遭裁員，家中經濟困難而貸款；嗣又稱上開
    貸款核撥後，劉俊宏並未將之交付聲請人（見本院卷第77頁
    、第85頁），其前後陳述互有扞格，無從推知該貸款究為支
    付家庭生活費用而申貸，或為聲請人代償欠款而申貸，其前
    開主張已難採信，況上開貸款既以劉俊宏名義借款申貸，自
    應由劉俊宏負清償責任，倘聲請人基於親誼為其代償上開債
    務，亦難認屬必要費用，併此敘明。
  3.聲請人另主張劉學於97年3 月間因發現罹患肝硬化合併食道
    靜脈曲張及膽結石，而有額外醫療費用支出等語，惟由聲請
    人提出之診斷證明書僅能推知劉學於97年7 月23日因肝硬化
    合併食道靜脈曲張、擔結石等疾病在高雄榮民總醫院接受追
    蹤治療，尚難推知劉學於聲請人履行協商期間始罹患上開疾
    病（見本院卷第50頁）。又觀諸門診醫療單據記載，劉學自
    97年3 月起至97年8 月止，因上開疾病支出之醫療費用為每
    月平均598 元（元以下四捨五入，見本院卷第52至56頁），
    佐以內政部公告之97年度高雄市每人每月最低生活費用10,9
    91元，聲請人於97年間每月必要費用支出不宜逾上開範圍等
    情，足見聲請人97年度之每月平均收入25,000元，於扣除必
    要費用支出10,991元及協商款10,781元後，尚有餘款3,228
    元可供運用，縱有前開額外醫療費用支出，亦無履行協商顯
    有困難情事存在。
五、綜上所述，聲請人未能舉證證明有何不可歸責於己，致履行
    協商顯有重大困難之情事存在，揆諸首揭規定及說明，其聲
    請即屬聲請更生之要件不備，應予駁回。
六、依消費者債務清理條例第8 條前段、第15條、民事訴訟法第
    95條、第78條，裁定如主文。
中    華    民    國    98    年    3     月    20    日
              民事第五庭    法  官  賴文姍
上為正本係照原本作成
如不服本裁定，應於裁定送達後10日內，以書狀向本院提出抗告
，並繳納抗告費新臺幣1千元
中    華    民    國    98    年    3     月    20    日
                            書記官  林秀珍


司法院資訊處製作；財團法人民間司法改革基金會備份。
